臺灣板橋地方法院民事判決　　　　　　 100年度保險字第18號
原　　　告　林泓邑
訴訟代理人　吳天民
被　　　告　南山人壽保險股份有限公司
法定代理人　謝仕榮
訴訟代理人　林寬佩
　　　　　　劉彥谷
被　　　告　國泰人壽保險股份有限公司
法定代理人　蔡宏圖
訴訟代理人　施佩宜
　　　　　　曾繁龍
上列當事人間請求損害賠償事件，經本院於民國100年6月3日言
詞辯論終結，判決如下：
    主  文
原告之訴駁回。
訴訟費用由原告負擔。
    事實及理由
壹、程序方面：
    按訴狀送達後，原告不得將原訴變更或追加他訴，但擴張或
    減縮應受判決事項之聲明者，不在此限，民事訴訟法第255
    條第1 項第3 款定有明文。本件原告起訴時訴之聲明原為：
    被告應賠償原告新臺幣（下同）13,756,613元，及自理賠申
    請書送達之日起至清償完畢之日止，均按年息百分之十計算
    之利息；嗣於民國100年4月25日本院言詞辯論期日變更其訴
    之聲明為：一、被告南山人壽保險股份有限公司（下稱南山
    人壽）應給付原告7,006,613元，及自起訴狀繕本送達翌日
    起至清償日止，按年息百分之五計算之利息。二、被告國泰
    人壽保險股份有限公司（下稱國泰人壽）應給付原告6,750,
    000元，及自起訴狀繕本送達翌日起至清償日止，按年息百
    分之五計算之利息。核其所為訴之變更，係屬減縮應受判決
    事項之聲明，揆諸前揭規定，應准許之，合先敘明。
貳、實體方面：
一、原告主張：
（一）查原告向被告南山人壽投保南山旅行平安險（保單號碼：
      TF00000000）（下稱南山系爭旅平險）、南山新人身意外
      傷害保險（保單號號：Ｚ000000000）（下稱南山系爭附約
      ），向被告國泰人壽投保國泰人壽保險股份有限公司旅行
      平安險契約（保單號碼：0000000000號）（下稱國泰系爭
      旅平險）。原告於93年6月8日在桃園縣龜山鄉過溪31號與
      車號MM5-473發生交通意外事故（下稱系爭事故），送往
      長庚急診就醫。後續持續治療於98年10月29日經台北長庚
      醫院整型外科專科醫師診斷失能，傷病名稱：臉、頸胸、
      兩上肢、右背二至三度、燒傷佔體表百分之二十一，失能
      部位:兩手、身體疤痕，治療經過：經多次住院治療及門
      診診治，傷口已癒但有多處疤痕遺瘤、雙手變形。有台北
      長庚醫院出具勞工保險失能診斷書影本、南山人壽保險股
      份有限公司保險金理賠通知書影本、南山人壽保險股份有
      限公司保單首頁影本。
（二）經多次門診治療於98年10月29日台北長庚醫院整型外科專
      科醫師開立勞工保險失能診斷書。
   1、身體皮膚排汗失能：身體皮膚排汗功能喪失程度（不包括
      頭、臉、頸部之失能面積），喪失12%。（失能面積之計
      算，以一手掌大、小約佔人體面積1%為測量基準）。
   2、手指關節可活動度數表：
 （1）左手中手指節關節拇指：65度、食指：20度、中指：40度
      、無名指：40度、小指：0度。
 （2）右手中手指節關節拇指：0度、食指：0度、中指：0度、
      無名指：0度、小指：0度。
 （3）左手近位指關節拇指：5度、食指：90度、中指：85度、
      無名指：80度、小指：50度。
 （4）右手近位指關節拇指：25度、食指：45度、中指：45度、
      無名指：65度、小指：50度。
 （5）左手遠位指關節食指：40度、中指：0度、無名指：0度、
      小指：0度。
 （6）右手遠位指關節食指：0度、中指：0度、無名指：10度、
      小指：10度。
   3、符合傷害險11級75項第5等級，殘廢程度第8-4-1項給付比
      例為60%，雙手十指均永久喪失機能者。
   4、傷害險11級75項意外險註10：10-1「手指永久喪失機能」
      係指：
 （1）在拇指，中手指節關節或指節間關節，喪失生理運動範圍
      二分之一以上者。
 （2）在其他各指，中手指節關節或近位指節間關節，喪失生理
      運動範圍二分之一以上者。
   5、且華南產物保險公司亦認定原告雙手十指均喪失機能者並
      已給付理賠金額。有華南產物保險理賠入帳明細存摺內頁
      影本。
（三）傷害保險單示範條款
      第二條：指出本契約有效期間內，因遭受意外傷害致殘廢
      保險公司應給付保險金。另第四條：被保險人於本契約有
      效期間內遭受第二條約定的意外傷害事故，超過一百八十
      日死亡者，受益人若能證明被保險人之死亡與該意外傷害
      事故具有因果關係者，不在此限。意謂保險公司仍應給付
      保險金，原告現今殘廢程度為93年6月8日車禍意外演化過
      來，之前殘廢僅符合傷害險6級28項15%第5級，現加重為
      傷害險11級75項8-4-1項60%第5級。有傷害險11級75項殘
      廢程度與保險金給付表影本。
（四）按保險法第1條及125條規定：
   1、原告與被告南山人壽所簽訂之保險契約。投保系爭南山旅
      平險、系爭南山附約。原告符合傷害險11級75項第5級，
      殘廢程度第8-4-1項給付比例60%。系爭南山旅平險12,000
      ,000元×60%＝（7,200,000元應給付殘廢理賠金額）－（
      1,800,000之前已給付金額）＝（5,400,000元應補發殘廢
      理賠給付之差額）。系爭南山附約3,57 0,250元×60% ＝
      （2,142,150元應給付殘廢理賠金額）－（535,537元之前
      已給付金額）＝（1,606,613元應補發殘廢理賠給付之差
      額）。
   2、原告向被告國泰人壽投保系爭國泰旅平險。原告符合傷害
      險11級75項第5級，殘廢程度第8-4-1項給付比例60%，傷
      害險1,500,000元×60%＝（9,000,000元應給付殘廢理賠
      金額）－（2,250,000元之前已給付金額）＝（6,750,000
      元應補發殘廢理賠給付之差額），有國泰人壽意外險理賠
      給付明細表影本、國泰人壽給付支票影本。
（五）行政院金融監督管理委員會（下稱金管會）在95年8月10
      日發佈一函釋金管保二字第09502069411號，原告在98年
      10 月29日認失能其請求權應適用新表（11級75項）8-4-1
      項第5級：雙手十指均永久喪失機能者。「被告國泰人壽
      官網公告適用新表」另依據消費者保護法17條：中央主管
      機關得選擇特定行業，公告規定其定型化契約應記載或不
      得記載之事項。違反前項公告之定型化契約，其定型化契
      約條款無效。該定型化契約之效力，依前條規定定之。企
      業經營者使用定型化契約者，主管機關得隨時派員查核。
（六）台中地方法院97年度保險字第47號判決文指出相似案例認
      定殘廢程度保險請求按殘廢程度與保險金給付表修正後之
      新表給付，即屬有據。
（七）再論：原告亦可符合6級28項殘廢程度與給付比例中殘廢
      程度與保險金給付表第3級12項「十手指機能永久完全喪
      失者。」及註:7、「手指機能永久完全喪失，係指自遠位
      指節間關節缺失，或自近位指節間關節永久完全僵硬或關
      節不能隨意識活動而言。」傷害險附約註:七、…或關節
      不能隨意識活動；台北長庚醫院於98年10月29日出具勞工
      保險失能診斷書，右手五指手指的中手指指節關節均為0
      度，左手手指關節活動角度分別為:拇指指節間關節5度、
      食指中手指節關節20度、中指中手指節關節40度、無名指
      中手指節關節40度、小指中手指節關節0度。上述左手手
      指關節活動範圍均為常人的2分之1以下明確符合關節不能
      隨意識活動的意旨。參酌臺灣高雄地方法院民事判決97年
      度保險字第9號，被告：新光保險公司，法官見解關節喪
      失機能之程度為區別，既明白約定僅以「關節永久完全僵
      硬」或「不能隨意識活動」兩者中符合其中一項即可，則
      就其解釋而言，縱有疑義，依上開條文規定，亦應解為只
      要關節有部分不能隨意識活動之情形即屬之，不以全部關
      節不能隨意識活動為要件（就不能隨意識活動部分，即屬
      永久完全失機能）。
（八）本人依據保險法第54條第2項:保險契約之解釋，應探求契
      約當事人之真意，不得拘泥於所用之文字；如有疑義時，
      以作有利於被保險人之解釋為原則。
（九）被告南山人壽及被告國泰人壽除理賠金外應再給付遲延利
      息年利一分。保險法第34條：保險人應於要保人或被保險
      人交齊證明文件後，於約定期限內給付賠償金額。無約定
      期限者，應於接到通知後十五日內給付之。保險人因可歸
      責於自己之事由致未在前項規定期限內為給付者，應給付
      遲延利息年利一分（被告南山人壽自99年02月23日申請理
      賠書送達之日起算，被告國泰人壽自99年4月26日申請理
      賠書送達之日起算）。被告南山人壽保險單PAR2-6頁第23
      條第2項：本公司應於收齊前項文件後十五日內給付之。
      逾期本公司應按年利一分加計利息給付。事由可歸責於要
      保人或受益人者，本公司得不負擔利息。系爭國泰旅平險
      契約條款第12條第2項：本公司應於收齊前項文件後十五
      日內給付之。逾期本公司應按年利一分加計利息給付。
（十）原告向被告南山人壽投保系爭南山附約、系爭南山旅平險
      ，屬保險期間一年以下保險商品：
   1、系爭南山附約PAR2-2頁第5條第1項：本附約續約之保險期
      間為一年，於每期保險期間屆滿時，經本公司同意，並收
      取續約保險費後，本附約得逐年持續有效，但續約時本公
      司得調整其保險金額，亦得按照當時主管機關核准之保險
      費率調整保險費。
   2、原告與被告南山人壽間所簽立之系爭南山旅平險契約自93
      年06月02日起生效有效期限8日至93年06月09日止，隨即
      失效，且需於保險契約有效期間內所發生之保險事故，始
      得依系爭契約請求保險金，乃屬當然。
（十一）原告向被告國泰人壽投保系爭旅平險，屬保險期間一年
        以下保險商品：
        原告與被告國泰人壽間所簽立之系爭旅平險契約自93年
        06月02日起生效有效期限8日至93年06月09日止，隨即
        失效，保險契約有效期間內所發生之保險事故，得依系
        爭契約請求保險金，乃屬當然。
（十二）原告殘廢程度符合傷害險6級28項殘廢程度與保險金給
        付表（下稱舊表）第3等級第14項，十手指機能永久喪
        失機能者、亦符合傷害險11級75項殘廢程度與保險金給
        付表（下稱新表）8-4-1第5等級：
     1、99年12月28日長庚醫療財團法人台北長庚紀念醫院燙傷
        治療科開立診斷證明書醫囑：雙手十指均永久喪失機能
        。
     2、華南產物保險股份有限公司強制汽車責任保險賠款明細
        ，詳載上訴人強制-殘廢（四級），殘廢程度實為強制
        汽車責任保險殘廢給付標準表「手指機能障礙11-45項
        雙手十指均喪失機能者，併皮膚障害10-6項身體皮膚排
        汗功能喪失百分之二十一至三十者」合併升級為第四級
        。
（十三）被告提供高等法院花蓮分院98年保險上字第2號判決者
        為主張適用傷害險舊表富邦產物，後續在最高法院民事
        判決98年度台上字第2493號及台灣高等法院花蓮分院民
        事判決99年度保險上更(一)字第2號，判決者為主張適
        用傷害險新表：
     1、按最高法院98年度台上字第2493號判決，該院爭點：被
        上訴人曾寄發保戶通知函載明：保險費率維持不變；其
        保障內容之給付，若因意外傷害所致者，按新殘廢等級
        規定從新從優給付。倘被告南山人壽曾寄發相同保戶通
        知函時，仍須依新殘廢等級規定從新從優給付。
     2、並按台灣高等法院花蓮分院民事判決99年度保險上更(
        一)字第2號判決，本件爭點及該院心證之理由：殘廢保
        險金給付表上，在項目適用上產生疑慮，依照有利於被
        保險人解釋之原則，應採有利於被保險人之解釋（最高
        法院94年台上字第1809號判決參照），不得因有適用上
        的疑慮，否認被保險人之保險金給付請求權。
     3、金管員會在95年8月10日發佈一函釋金管保二字第09502
        069411號函，修正示範條款自95年10月1日起實施，已
        核准、核備或備查之傷害保險及旅行平安保險商品，自
        實施日起，其新銷售之保單應按修正後之示範條款辦理
        ；新送審之保險商品，自文到之日起應按修正後之示範
        條款送審。修正後示範條款對保戶有利者，於實施日前
        已發售之傷害保險及旅行平安保險有效契約亦適用之。
（十四）原告的殘廢給付請求權之日為財團法人長庚紀念醫院整
        型科醫師診斷永久失能日期98年10月29日：
     1、原告按保險法65條解釋，所謂自得為請求之日起應指殘
        廢部位符合殘廢等級且經醫師最終開立診斷書，始為請
        求權起之起算日。再參照最高法院63年台上字第1885判
       「例」，係指權利得行使請求權之狀態而言。
     2、被告答辯理由一稱原告事故發生日係93年06月08日，事
        故發生日迄今已逾兩年，需知被告97年03月05日當時給
        付保險金僅為舊表第5級24項15%。98年10月29日殘廢程
        度加重為新表第5級8-4-1項60%，尚未超過兩年時效請
        求權。
     3、財團法人保險事業發展中心（下稱保發中心）編印身保
        險理賠爭議調處案例彙編（第一輯）：案例O二O五逾一
        百八十日致殘爭議；七、重點提示，主管機關業於72年
        04月06日以台財融第14652號函示：「傷害保險之被保
        險人遭受外來突發之意外事故，因其傷情延續治療而於
        一八O天以後成殘或死亡，若被保險人(或受益人)能證
        明遭受外來突發意外傷害事故之時，係在保險有效期間
        內，保險公司權宜予以給付，自與保險法第五十四條：
        本法之強制規定，不得以契約變更之。但有利於被保險
        人者，不在此限。」之立法精神並無不合在案。
（十五）保發中心詢問主管機關，其回覆係以適用「事故日」之
        舊表為原則，但「從優亦可」之立場等情。其「從優亦
        可」是主管機關告知保險公司仍可以新表來理賠給付，
        非被告曲解主管機關意思僅以舊表給予保險金，卻不理
        會其加重殘廢等級。
（十六）被告南山人壽之民事答辯(一)狀稱原告：左手拇指中手
        指可活動65度，左手近位指節除拇指外均尚保有二分之
        一以上之運動機能（食指90度、中指85度、無名指80度
        、小指50度），及被告國泰人壽之民事答辯狀稱：原告
        左手拇指、食指、中指、無名指及小指，近位指節關節
        及中手指節關節均有一定之可活動度，無法認定已永久
        喪失機能，尚未達到新殘廢給付標準表8-4-1項「雙手
        拇指、食指及其他任何手指，共有四指永久喪失機能」
        之約定等事實。然被告竟均未提出正常活動範圍度數依
        據，泛言空指原告雙手手指有一定之可活動度，無法認
        定已永久喪失機能，實不足採。
（十七）綜上所述，原告請求殘廢給付符合傷害險11級75項項目
        手指機能障害項—次殘廢程度雙手十指喪失機能者。殘
        廢等級第5級給付比例60%。亦符合傷害險6級28項第3等
        級第12 項別，殘廢程度十手指機能永久完全喪失者給
        付比例50% 。而被告南山人壽、被告國泰人壽告知續賠
        金不予給付，依法無據。
（十八）聲明：
   1、被告南山人壽應給付原告7,006,613元，及自起訴狀繕本
      送達翌日起至清償日止，按年息百分之5 計算之利息。
   2、被告國泰人壽應給付原告6,750,000元，及自起訴狀繕本
      送達翌日起至清償日止，按年息百分之5 計算之利息。
二、被告南山人壽則以：
（一）原告之事故係發生於修正之傷害保險單示範條款實施前，
      其殘廢程度應依修正前之殘廢程度與保險金給付表（即舊
      表）認定之，被告南山人壽業已依約按舊表認定及給付殘
      廢保險金：
   1、就本案被告南山人壽與原告間業已經保發中心調處並接獲
      其99年11月5日保調字第0990002899號函之調處意見在案
      ，依被證一之說明四及五可知，針對「意外傷害事故發生
      於新表實施前」，而「殘廢認定發生於新表實施後」之情
      形究應適用舊表或新表，因事故當時並未有新表存在，基
      於法律不溯及既往之基本原則，當應適用舊表，即應以「
      事故日」之舊表認定之。
   2、並按高等法院花蓮分院98年保險上字第2號判決曾提及之
      金管會96年11月1日保局二字第09602153530號函：「95年
      8月10日修正之傷害保險單示範條款係自95年10月1日起實
      施，其適用對象係以含實施日以後簽發之新契約，以及實
      施日前尚未到期之一年期傷害保險有效契約，適用原則係
      以意外事故日作為判定基準，而非以理賠申請日為基準，
      爰此，一年期傷害保險有效契約被保險人於實施日（含）
      之後之意外事故，始有新條款約定之適用。」之意旨可知
      ，本件為一年以下保險商品且其事故發生時係在新表實施
      日前，自應適用修正前之舊表。
   3、本件事故發生日係93年6月8日在新表實施日前，則據上述
      保發中心之調處意見及高等法院上開判決意旨，原告之殘
      廢程度即應依事故日之舊表予以認定，被告南山人壽業已
      據事故日之舊表認定其殘廢程度並確實依約給付保險金，
      此亦經原告於起訴狀內所自承。
   4、又關於殘廢之認定，被證一已明示原則上應以依事故日當
      時之標準即舊表為原則，而被告亦於97年3月5日依約按舊
      表約定，認定原告之殘廢程度並給付相關保險金，均已如
      上述，則被告確實已按照保險契約約定履行義務。主管機
      關固說明「從優亦可」，惟此並非謂一律需從優辦理，且
      所謂「從優亦可」之原則，於解釋上自應限於尚在辦理中
      、未完成理賠之案件始有適用之空間，以符事理之平。準
      此，被告南山人壽既已按照保險契約約定履行義務，原告
      自不得再就同一事故更行請求。
（二）被告南山人壽業已依債之本旨向債權人或有受領權人為清
      償，被告南山人壽已依約履行義務，債之關係已因被告南
      山人壽清償而消滅：
   1、又依民法第309條第1項：「依債務本旨，向債權人或其他
      有受領權人為清償，經其受領者，債之關係消滅。」而所
      謂清償，係謂依債務本旨實現債務內容之給付行為。債務
      內容之實現為債權本來之目的，故債務內容一經實現，其
      債權即因達其目的而獲得滿足，因此，清償為債之消滅原
      因。而清償與履行之涵意相同，債權因債務內容之實現而
      消滅，是為清償，此為就債之消滅而言。就現債務內容之
      過程而言，即為債之履行，此係就債之效力觀察。
   2、準此，並揆諸本件系爭南山附約），及系爭南山旅平險之
      要被保險人係原告，被告南山人壽業依系爭南山附約及系
      爭南山旅平險約定，認定原告之殘廢程度及給付殘廢保險
      金予原告受領完訖之事實，可明瞭原告就此事故之保險金
      請求權，業因被告南山人壽依約給付保險金而消滅，即原
      告就此事故之保險金請求權業已因被告南山人壽清償而消
      滅。
（三）縱認原告有保險金請求權，其請求權亦已罹於時效，被告
      南山人壽依法自得拒絕給付：
      按本件之事故發生日係93年6月8日，原告嗣於97年1月7日
      向被告南山人壽申請系爭南山附約及系爭南山旅平險之殘
      廢保險金，並提出長庚紀念醫院97年1月3日之診斷證明書
      作為其殘廢程度之診斷確定證明，換言之，被證四之日期
      （97年1月3日）即為被告南山人壽診斷確定殘廢之日。被
      告南山人壽即依被證四及契約約定認定原告之殘廢程度，
      並於97年3月5日就原告此一事故依約給付上述保險金且經
      原告收訖。是知原告得為請求之日，不論係自事故發生日
      （即93年6月8日）或自其診斷確定殘廢之日（即97年1月3
      日）迄今，均已逾兩年，據前述事實並揆諸保險法65條規
      定可知，縱原告有系爭保險金之請求權，其請求權亦業已
      罹於時效甚明，依民法第144條第1項規定，被告南山人壽
      自得拒絕給付。
（四）縱認本件有新表之適用，原告之殘廢程度亦不符新表11級
      75項8-4-1第5級之殘廢程度：
      退萬步言，縱依新表之標準認定原告之殘廢程度，惟依原
      告起訴狀之陳述及其證一（即台北長庚醫院98年10月29日
      出具之勞工保險失能診斷書）之手指關節可活動度數表，
      其雙手手指尚均有部分運動範圍，其中左手拇指中手指可
      活動65度，左手近位指節除拇指外均尚保有二分之一以上
      之運動機能（食指90度、中指85度、無名指80度、小指50
      度）…等之事實，此已與新表11級8-4-1及註10「在拇指
      ，中手指節關節…喪失生理運動範圍二分之一以上者」、
      「在其他各指，…近位指關節間關節，喪失生理運動範圍
      二分之一以上者」之定義均有不符，原告之殘廢程度實亦
      不符合新表11級75項8-4-1第5級所定之殘廢程度，是就原
      告要求被告應按前述殘廢程度之給付比例給付保險金予伊
      之主張，亦自屬無據而不應准許。
（五）末查，原告就Ｚ000000000號保險契約之另一附約，南山人
      壽傷害保險附約，曾依相同之事實及理由於99年12月7日
      向鈞院提起訴訟，案號：100年度保險字第4號，並承鈞院
      就與本案相同之事實及理由審理、判決在案。依被附件三
      ，鈞院要係以：法律除有特別規定外，不溯及既往為法律
      規範之基本原則，原告並未舉證證明本件有應溯及既往之
      例外情形；且依保發中心就本件之調處亦肯認適用舊表給
      付尚無違誤等，而認原告主張為無理由並駁回原告之訴。
      由此可知，原告本件起訴之主張與請求確屬無理由。
（六）被告南山人壽已依約履行義務，債之關係已因被告南山人
      壽清償而消滅，本件無保險法第34條之適用：
   1、本件事故發生日為93年6月8日，被告南山人壽依原告之申
      請並據兩造間之契約及事故日之舊表認定其殘廢程度後，
      已於97年3月5日依約按舊表之認定給付相關保險金，且經
      原告收訖。依前開事實可知，被告南山人壽已依約履行義
      務，債之關係已因被告南山人壽清償而消滅。原告於被告
      南山人壽依約給付上開保險金完畢後，即原告於被告南山
      人壽依約履行義務，債之關係已因被告南山人壽清償而消
      滅後，復於99年間以同一事故再度向被告南山人壽提出申
      請給付保險金之請求。
   2、準此，據上開兩造不爭之事實，被告南山人壽確已按照保
      險契約約定履行義務完畢，本件債之關係業已因被告南山
      人壽清償而消滅，並無於要保人或被保險人交齊證明文件
      後未於約定期限內給付賠償金額之情事，並無保險法第34
      條之適用。原告以其已獲保險給付之同一事故，於99年間
      更行請求之日，主張被告南山人壽未於約定期限內給付賠
      償金額、從而應付遲延利息云云，顯然昧於事實，殊不可
      採。
（七）原告之事故係發生於修正之傷害保險單示範條款實施前，
      其殘廢程度應依修正前之殘廢程度與保險金給付表（即舊
      表）認定之，本件並無依新表審酌原告之殘廢程度之必要
      ：
   1、針對「意外傷害事故發生於新表實施前」，而「殘廢認定
      發生於新表實施後」之情形究應適用舊表或新表，基於法
      律不溯及既往之基本原則，當應適用舊表，即應以「事故
      日」之舊表認定之。準此，原告之事故係發生於修正之傷
      害保險單示範條款實施前，其殘廢程度即應依修正前之殘
      廢程度與保險金給付表(即舊表)認定之，且被告南山人壽
      已確實依約履行其給付義務，是本件實無依新表審酌原告
      之殘廢程度之必要。
   2、再按，被告南山人壽係據長庚紀念醫院97年1月3日之診斷
      證明書與事故日之舊表認定原告之殘廢程度及給付保險金
      ，依被證四「目前右手第一至第五指近位指節僵硬.左手
      第3.4.5.指遠端指節僵硬…」之醫囑，及長庚紀念醫院99
      年2月25日針對原告所出具之診斷證明書「目前右手第一
      至第五指近位指節僵硬.左手第3.4.5.指遠端指節僵硬」
      之醫囑對照觀察可知：原告右手及左手指節之情形，不論
      依97年1月3日或99年2月25日之診斷，其內容並無不同，
      顯見原告所主張其殘廢狀況已於98年間加重云云，與事實
      完全不符，不足採信。
（八）華南產物保險公司因強制汽車責任險對原告之理賠，與本
      件並無關連，無審酌必要：
      就原告主張曾自華南產物保險公司（下稱華南產物）因強
      制汽車責任險收取理賠金，並提出原證四及五部分，首按
      ，原證四為私文書，其真正與否尚屬有疑；再者，縱華南
      產物曾給付款項予原告乙事為真，然不同保險公司所販售
      之保險商品既不盡相同，其保險費率、保障範圍亦不盡相
      同，是故，原告自不得僅以華南產物曾給付理賠金額予伊
      ，即以此主張被告南山人壽需負其所述之給付保險金責任
      。
（九）縱認原告有保險金請求權，其請求權亦已罹於時效，被告
      依法自得拒絕給付：
      按本件之事故發生日係93年6月8日，原告嗣於97年1月7日
      向被告申請系爭附約及系爭旅平險之殘廢保險金，並提出
      長庚紀念醫院97年1月3日之診斷證明書作為其殘廢程度之
      診斷確定證明，換言之，被證四之日期（97年1月3日）即
      為被告診斷確定殘廢之日。被告南山人壽依被證四及契約
      約定認定原告之殘廢程度，並於97年3月5日就原告此一事
      故依約給付上述保險金且經原告收訖。是知原告得為請求
      之日，不論係自事故發生日（即93年6月8日）或自其診斷
      確定殘廢之日（即97年1月3日）迄今，均已逾兩年，據前
      述事實並揆諸保險法65條規定可知，縱認原告有系爭保險
      金之請求權，其請求權亦業已罹於時效甚明，依民法第14
      4條第1項規定，被告南山人壽自得拒絕給付。
（十）縱認本件有新表之適用，原告之殘廢程度亦不符新表11級
      75項8-4-1第5級之殘廢程度：
      退萬步言，縱依新表之標準認定原告之殘廢程度，惟依原
      告起訴狀之陳述及其證一（即台北長庚醫院98年10月29日
      出具之勞工保險失能診斷書）之手指關節可活動度數表，
      其雙手手指尚均有部分運動範圍，其中左手拇指中手指可
      活動65度，左手近位指節除拇指外均尚保有二分之一以上
      之運動機能（食指90度、中指85度、無名指80度、小指50
      度）…等之事實，此已與新表11級8-4-1及註10「在拇指
      ，中手指節關節…喪失生理運動範圍二分之一以上者」、
      「在其他各指，…近位指關節間關節，喪失生理運動範圍
      二分之一以上者」之定義均有不符，原告之殘廢程度實亦
      不符合新表11級75項8-4-1第5級所定之殘廢程度，是就原
      告要求被告南山人壽應按前述殘廢程度之給付比例給付保
      險金予伊之主張，亦自屬無據而不應准許。
（十一）最高法院98年度台上字第2493號判決及台灣高等法院花
        蓮分院99年度保險上更(一)字第2號判決與本案事實均
        不同，不得比附援引：
        就原告所引98年度台上字第2493號判決，係法院依據個
        案特定之事實而為論理，其個案事實與本案事實不同，
        難以比附援引。就原告於理由(一)狀四、(1)部分，指
        涉被告如曾寄發相同意旨之通知函予保戶乙節，被告南
        山人壽茲嚴正否認之，請原告依法舉證。至台灣高等法
        院花蓮分院99年度保險上更(一)字第2號判決，其個案
        事實與爭點（即被保險人兩眼之殘廢情形於其契約附表
        內並無約定之情形）均與本件迥不相同，自亦不得比附
        援引。
（十二）聲明：
     1、原告之訴駁回。
     2、如受不利判決，願供擔保請准宣告免予假執行。
三、被告國泰人壽則以：
（一）系爭國泰旅平險係原告即要保人林泓邑以本人為被保險人
      ，向被告國泰人壽投保，保險期間為93年6月2日至93年6
      月9日，保險金額為1500萬元整，先予敘明。
（二）按當事人主張有利於己之事實者，就其事實有舉證責任，
      民事訴訟法第277條定有明文。又「民事訴訟如由原告主
      張權利者，應先由原告負舉證之責，若原告先不能舉證，
      以證實自己主張之事實為真實，則被告就其抗辯事實即令
      不能舉證，或其所舉證據上有瑕疵，亦應駁回原告之請求
      」，最高法院17年上字第917號著有判例。
（三）原告因93年6月8日事故導致之殘廢，被告國泰人壽已據以
      認定符合系爭旅平險契約條款約定之殘廢等級表第五級並
      給付在案，無再行給付保險金之義務：
   1、依系爭國泰旅平險第三條約定：「本契約的保險期間，以
      本契約保險單上所載時日為準。」查系爭保險期間即93年
      6月2日至93年6月9日，於93年6月9日屆期後，系爭保險契
      約即失效，合先敘明。
   2、另第六條約定：「被保險人於本契約有效期間內，蒙受第
      二條約定的意外傷害事故，自意外傷害事故發生日起一百
      八十日以內致成附表一所列二十八項殘廢程度之一者，本
      公司給付殘廢保險金，其金額按該表所列之給付比例計算
      。」爰此，原告於93年6 月8日發生意外事故時，則係因
      系爭旅平險保險期間為93年6月2日至93年6月9日、且意外
      事故發生在契約有效期間，故因該意外事故致成殘廢時，
      才有系爭保險契約條款第八條之適用，此為契約條款約定
      之項目，不言自明。
   3、依系爭保險契約條款殘廢等級表約定，手指機能永久完全
      喪失，係指自遠位指節間關節缺失，或自近位指節間關節
      永久完全僵硬或關節不能隨意識活動而言。爰此，原告於
      台北長庚醫院97年1月29日開立之診斷書，敘述原告體況
      為「右手第一至第五指近位指節僵硬、左手第3、4、5指
      遠端指節僵硬」，被告國泰人壽前已據以認定符合系爭保
      險契約附表之第五級24項「一手含拇指及食指有三手指以
      上之機能永久完全喪失者」，並於97年4月10日依約給付2
      25萬元在案。
   4、其後原告提出之台北長庚醫院99年2月25日開立之診斷書
      ，記載之手指機能狀態均與前申請時提出之診斷書相同，
      同為「右手第一至第五指近位指節僵硬、左手第3、4 、5
      指遠端指節僵硬」，依系爭保險契約條款附表，已達「一
      手含拇指及食指有三手指以上之機能永久完全喪失」，與
      被告國泰人壽前給付之殘廢等級項目相同，並無加重之處
      。被告國泰人壽前已依系爭契約條款附表給付第五級殘廢
      保險金，並無再行給付保險金之義務。
（四）依系爭契約條款及保險事故發生日期，無金管會95年8 月
      10日金管保二字第09502069411號函修正後新示範條款之
      「殘廢程度與保險金給付表」適用：
   1、依系爭契約條款第二條：「被保險人於本契約有效期間內
      ，因遭受意外傷害事故，致其身體蒙受傷害而致殘廢或死
      亡時，本公司依照要保時投保契約的約定給付保險金。」
      另第六條約定：「被保險人於本契約有效期間內，蒙受第
      二條約定的意外傷害事故，自意外傷害事故發生日起一百
      八十日以內致成附表一所列二十八項殘廢程度之一者，本
      公司給付殘廢保險金，其金額按該表所列之給付比例計算
      。」綜上所述，被告公司依原告要保時投保契約之約定，
      即舊表二十八項殘廢程度審核並給付原告殘廢保險金，乃
      基於雙方約定之契約條款所為，並無違誤。
   2、依金管會95年8月10日金管保二字第09502069411號函，修
      正後「傷害保險單示範條款」及「旅行平安險保險單示範
      條款」係自95年10月1日起實施，然依前揭所述，於系爭
      傷害事故發生時，系爭國泰旅平險保險期間為93年6月2日
      至93年6月9日，已於新示範條款實施前到期，依法律不溯
      及既往原則，並無新示範條款之適用。
   3、尚依金管會96年11月1日保局二字第09602153530號函：「
      95年8月10日修正之傷害保險單示範條款係自95年10月1日
      起實施，其適用對象係以含實施日以後簽發之新契約，以
      及實施日前尚未到期之一年期傷害保險有效契約，適用原
      則係以意外事故日作為判定基準，而非以理賠申請日為基
      準，爰此，一年期傷害保險有效契約被保險人於實施日（
      含）之後之意外事故，始有新條款約定之適用」。依金管
      會函釋，新殘廢等級表於實施日前尚未到期之一年期傷害
      保險有效契約始有適用，並以意外事故日作為判定基準。
      查原告於93年6月8日發生意外事故，該旅平險保險期間為
      93年6月2日至93年6月9日，已於新殘廢等級表實施日95年
      10月1日前到期，另言之，新殘廢等級表實施日時，系爭
      國泰旅平險已屆於無效，且系爭國泰旅平險非一年期之傷
      害保險有效契約，依上開金管會函釋，並無新條款約定之
      適用。被告國泰人壽依舊殘廢等級表認定並為給付，依上
      開金管會函釋並無違誤，原告所稱應依新殘廢等級表給付
      ，即非可採。
   4、按保險制度最大之功能在於將個人於生活中因遭遇各種人
      身危險、財產危險、及對他人之責任危險所產生之損失，
      分攤消化於共同團體，是任何一個保險皆以一共同團體之
      存在為先決條件，此團體乃由各個因某種危險事故發生而
      將遭受損失之人所組成，故基於保險是一共同團體之概念
      ，面對保險契約所生之權利糾葛時，應立於整個危險共同
      團體之利益觀點，不能僅從契約當事人之角度思考，若過
      於寬認保險事故之發生，使保險金之給付過於浮濫，最終
      將致侵害整個危險共同團體成員之利益，使保險制度產生
      質變，有違保險制度之本旨。原告指稱被告國泰人壽應以
      新殘廢等級表給付，乃要求被告國泰人壽不依主管機關規
      定之實施期間過於寬認，與契約條款及主管機關規定相違
      誤，並有害契約公平，實不足採。
（五）退萬步而言，若認應適用新殘廢給付標準表，然原告之體
      況尚不符合新殘廢給付標準表第8-4-1項，被告國泰人壽
      仍無給付殘廢保險金之義務：
   1、依新殘廢給付標準表規定，手指永久喪失機能係指「（1
      ）在拇指，中手指節關節或指節間關節，喪失生理運動範
      圍二分之一以上者。（2）在其他各指，中手指節關節，
      或近位指節間關節，喪失生理運動範圍二分之一以上者」
      ，此有該表註10可證。
   2、另依原告原證一98年10月29日於台北長庚醫院開立之勞工
      保險失能診斷書，原告左手拇指、食指、中指、無名指及
      小指中手指節關節可活動度為65、20、40、40、0度，近
      位指節關節可活動度為5、90、85、80、50，可知近位指
      節關節及中手指節關節均有一定之可活動度，無法認定已
      永久喪失機能，尚未達到新殘廢給付標準表8-4-1項需「
      雙手拇指、食指及其他任何手指，共有四指永久喪失機能
      」之約定。原告實際體況，尚未達新殘廢給付標準表之殘
      廢狀態，被告國泰人壽不予給付，並無違誤。原告應舉證
      以實其說。
（六）原告之請求已逾保險法第65條所定之請求權時效：查新示
      範條款於95年8月10日頒布、95年10月1日實施，而原告之
      傷害事故係於93年6月8日發生，而被告國泰人壽已於97年
      4月10日按舊殘廢給付標準表給付殘廢保險金，當時原告
      已符合殘廢程度之認定。原告知悉新示範條款並可得請求
      之日起，甚或被告國泰人壽已依舊表給付之日，迄原告起
      訴請求已達二年，已逾保險法第65條所定之二年請求權時
      效，被告國泰人壽主張時效抗辯，原告之請求權已經過二
      年不行使而消滅。
（七）聲明：
   1、原告之訴駁回。
   2、若受不利之判決，請宣告准以同額之國泰世華銀行無記名
      可轉讓定期存單供擔保，免為假執行。
四、兩造對於原告向被告南山人壽投保系爭旅平險、系爭南山附
    約，向被告國泰人壽投保系爭國泰旅平險，及原告於93年6
    月8日在桃園縣龜山鄉過溪31號與車號：MM5-473發生系爭事
    故，送往長庚急診就醫。後續持續治療於98年10月29日經台
    北長庚醫院整形外科專科醫師診斷失能，傷病名稱：臉、頸
    胸、兩上肢、右背二至三度、燒傷佔體表百分之二十一，失
    能部位：兩手、身體疤痕，治療經過：經多次住院治療及門
    診診治，傷口已癒但有多處疤痕遺留、雙手變形。有台北長
    庚醫院出具勞工保險失能診斷書影本等事實均不爭執。
五、本件審酌原告主張依金管會95年10月1日起新修正實施適用
    之「殘廢程度與保險金給付表」規定，請求被告南山人壽給
    付7,006,613元及被告國泰人壽給付6,750,000元，有無理由
    ？
（一）原告主張依金管會95年8月10日金管保二字第09502069411
      號函之規定，原告於98年10月29日認定失能，其請求權應
      適用新表，及依消費者保護法第17條規定，中央主管機關
      得選擇特定行業，公告規定其定型化契約應記載或不得記
      載之事項。違反前項公告之定型化契約，其定型化契約條
      款無效。該定型化契約之效力，依前條規定定之。企業經
      營者使用定型化契約者，主管機關得隨時派員查核。是原
      告自得向被告南山人壽及國泰人壽請求理賠等語。惟被告
      南山人壽及國泰人壽均抗辯系爭契約條款及保險事故發生
      日期，無金管會會95年8月10日金管保二字第09502069411
      號函修正後新示範條款之「殘廢程度與保險金給付表」適
      用。
（二）依金管會95年8月10日金管保二字第09502069411號函解釋
      之內容略為：「…修正後示範條款對保戶有利者，於實施
      日前已發售之傷害保險及旅行平安保險有效契約亦適用之
      。惟旨揭示範條款附表『殘廢程度與保險金給付表』修正
      前（簡稱：舊表）、後（簡稱：新表）保險業所銷售之各
      類保險商品，其新、舊表之適用及商品送審方式，請依下
      列原則辦理：（一）保險期間超過1年之保險：…2、有效
      契約；基於長期契約之對價平衡，已簽訂契約仍依各該契
      約條款約定辦理。（二）保險期間1年以下保險商品…2、
      有效契約：旨揭示範條款修正實施後，有效契約應即適用
      新表辦理…」等語。又依金管會96年11月1日保局二字第0
      9602153530號函說明欄第二項前段之內容亦略以：「95年
      8 月10日修正之傷害保險單示範條款係自95年10月1 日起
      實施，其適用對象係以含實施日以後簽發之新契約，以及
      實施日前尚未到期之1 年期傷害保險有效契約，適用原則
      係以意外事故日作為判定基準，而非以理賠申請日為基準
      ，爰此，1 年期傷害保險有效契約被保險人於實施日（含
      ）之後之意外事故，始有新條款約定之適用」，有金管會
      96 年11 月1 日保局二字第09602153530 號函在卷可按。
      本件系爭事故造成原告之傷害係在系爭南山附約、系爭南
      山旅平險、系爭國泰旅平險有效期間內，為兩造所不爭執
      ，故原告應依兩造所成立且當時仍有效之保險契約為請領
      各該項保險費之依據，經查：
   1、系爭南山附約係屬1年期傷害保險契約，原告發生系爭事
      故造成之傷害係在上開保險契約有效期間內已如前述，則
      依據金管會96年11月1日保局二字第09602153530號函之解
      釋，系爭事故既係發生於實施日（即95年10月1日）之前
      ，則此部分自無新條款約定之適用。
   2、又原告自陳系爭南山旅平險及系爭國泰旅平險保險期間皆
      自93年6月2日起至93年6月9日止，隨即失效，是上開2份
      旅遊平安險契約於金管會95年10月1日修正實施適用「殘
      廢程度與保險金給付表」時既已非有效契約，且上開2份
      旅遊平安險契約非1年期之傷害保險有效契約，依上開金
      管會函釋，並無新條款約定之適用，則原告應僅得依修正
      實施前之「殘廢程度與保險金給付表」請求被告南山人壽
      及被告國泰人壽給付保險理賠金。
   3、再系爭事故既發生於93年6月8日，依一般法律適用及解釋
      契約之原則，顯應適用兩造當時所訂立且尚有效之契約規
      定，尚無從適用嗣後主管機關就契約內容條款所為修正條
      款之理由。故原告主張適用事故發生之時尚未存在且訂約
      時所無之條款，自應由其舉證證明此項適用之例外情形，
      惟依原告所舉主管機關金管會之函示內容所示，並無從證
      明兩造間之契約定有溯及既往原則之適用。且觀諸金管會
      於95年8月10日修正而於95年10月1日施行之「傷害保險單
      示範條款」及「旅行平安險單示範條款」之附表「殘廢程
      度與保險金給付表」，其上並無溯及既往之規定，是縱原
      告因系爭事故受有之損害情狀符合修正後之「殘廢程度與
      保險金給付」中之殘廢程度等級，亦無適用該嗣後修正之
      附表甚明。
（三）從而，依金管會95年8月10日金管保二字第09502069411號
      函及96年11月1日保局二字第09602153530號函文，均表示
      適用上開新表之對象為含實施日（即95年10月1日）以後
      簽發之新契約及實施日前尚未到期之1年期傷害保險有效
      契約，尚未到期之超過1年之保險契約仍應適用修正前之
      舊表，故原告主張應適用新表所列殘廢標準尚屬無據。
（四）原告雖另主張依保險法第54條第2項之規定，保險契約之
      解釋，應探求契約當事之真意，不得拘泥於所用之文字；
      如有疑義時，以作有利於被保險人之解釋為原則等語。惟
      保險契約條款或內容之意義或解釋若有疑義時，始有上開
      條文規定之適用，系爭南山附約、系爭南山旅平險及系爭
      國泰旅平險契約皆已明確規定承保範圍及給付標準及要件
      ，是上開3份保險契約所規範之契約內容極為明確，並無
      任何不明或有生疑義之情形，且本件所爭執之重點係在金
      管會修正發佈之新表於本件保險契約有無適用之餘地，與
      上開法條規範意旨不同，自無上開法條之適用。
（五）再原告前就本件保險賠理爭議案件，曾向財團法人保發中
      心提出申訴，保發中心亦回覆略以：金管會前開95年8月1
      0日函文規定在保險期間1年以下之有效契約，於修正條文
      實施之日後應按新表之規定辦理，尋譯其意應係指新表實
      施之日後，有效契約新發生之保險事故始應適用新表之殘
      廢項目，對於新表實施日前已發生之保險事故，因事故當
      時並未有新表存在，基於法律不溯及既往之基本原則，當
      應適用舊表，…依申訴人提供長庚醫院98年10月28日出具
      之勞工保險失能診斷書，上載「左手之中手指節關節、近
      位指關節及遠位指關節有部分手指尚存活動度」，顯示其
      十手指關節非全部永久完全僵硬或十手指之關節全部不能
      隨意識活動，…據此，南山人壽先前已依系爭保險契約附
      表所列「殘廢程度與保險金給付表」第5級第24項（一手
      含拇指及食指有三手指以上機能永久完全喪失者）賠付相
      關殘廢保險金在案，無法再依系爭保險契約之約定，給付
      加重殘廢保險金，尚無違誤之處等語明確，有被告南山人
      壽提出之保發中心99年11月5日保調字第0990002899號函
      影本1份在卷可佐，益徵被告南山人壽抗辯被告南山人壽
      依約並無理賠義務，尚非無據，故原告於93年6月8日因系
      爭事故致殘廢之傷害，依上述適用原則，應按原條款約定
      辦理。
（六）又依金管會96年11月1 日保局二字第09602153530 號函說
      明欄第二項後段之內容雖謂：「依來信所述，若被保險人
      係於九十五年七月間發生意外傷害事故，原則上仍按原條
      款約定辦理，惟如保險公司願個案優予理賠，則不在此限
      」等語，有金管會96年11月1 日保局二字第09602153530
      號函在卷可按。足見，保險公司如願意個案優予理賠，自
      可依新條款約定辦理；保險公司如無願意個案優予理賠，
      原則上仍按原條款約定辦理。經查，被告南山人壽及被告
      國泰人壽均無願意個案優予理賠之情形，自仍按原條款約
      定辦理，本件並無依新條款約定辦理之情形甚明。
（七）被告南山人壽及被告國泰人壽既已分別於97年3 月5 日、
      97年4 月10日按舊殘廢給付標準表之約定，認定原告之殘
      廢程度並給付相關保險金，且原告不得再依新修正實施適
      用之「殘廢程度與保險金給付表」規定，請求被告南山人
      壽及被告國泰人壽給付保險金已如前述，則原告自無請求
      保險金之權利，因此，被告南山人壽及被告國泰人壽就原
      告請求權行使所為之時效抗辯，核無必要，併予敘明。
六、綜上所述，原告主張其所受之傷害，雖係在金管會修正發佈
    之函釋之前，但仍有該函釋之適用等情，並無理由，原告仍
    應受系爭保險契約所附「殘廢程度與保險金給付表」規定之
    拘束，而依該「殘廢程度與保險金給付表」之規定，原告所
    受傷害程度，尚未達被告公司應予理賠之殘廢給付標準，從
    而，被告南山人壽及被告國泰人壽依約拒絕理賠，為有理由
    ，是原告本於保險契約，主張被告南山人壽應給付原告7,00
    6,613元，被告國泰人壽應給付原告6,750,000元，及均自起
    訴狀繕本送達翌日起至清償日止，按年息百分之五計算之利
    息，為無理由，應予駁回。
七、本件判決基礎已臻明確，兩造其餘攻擊防禦方法及訴訟資料
    經本院審酌後，核與判決不生影響，無一一論述之必要，併
    予敘明。
八、據上論結，本件原告之訴，為無理由，應依民事訴訟法第78
    條，判決如主文。
中    華    民    國   100    年    6     月    13    日
                  民事第二庭    法  官  張谷輔
以上正本係照原本作成
如對本判決上訴，須於判決送達後20日內向本院提出上訴狀
中    華    民    國   100    年    6     月    13    日
                                書記官  尤秋菊